臺灣高雄地方法院民事裁定
109年度消債更字第424號
聲  請  人  林雅珍  
0000000000000000

代  理  人  黃千珉律師
上列當事人因消費者債務清理事件聲請更生，本院裁定如下：
    主  文
聲請人林雅珍自中華民國一一○年三月三日下午四時起開始更生
程序。
命司法事務官進行本件更生程序。
    理  由
一、聲請意旨略以：伊無力清償債務，曾依中華民國銀行公會辦
    理消費金融案件無擔保債務協商機制請求共同協商債務方案
    成立，協商內容不詳（詳如後述），聲請人勉為償還數期後
    仍不得已毀諾。因聲請人有不能清償債務或有不能清償之虞
    ，復未經法院裁定開始清算程序或宣告破產，爰聲請更生等
    語。
二、按債務人不能清償債務或有不能清償之虞者，得依本條例所
    定更生或清算程序，清理其債務。債務人無擔保或無優先權
    之本金及利息債務總額未逾新臺幣（下同）12,000,000元者
    ，於法院裁定開始清算程序或宣告破產前，得向法院聲請更
    生。法院開始更生程序之裁定，應載明其年、月、日、時，
    並即時發生效力。法院裁定開始更生或清算程序後，得命司
    法事務官進行更生或清算程序，必要時得選任律師、會計師
    或其他適當之自然人或法人一人為監督人或管理人。消費者
    債務清理條例（下稱消債條例）第3條、第42條第1項、第45
    條第1項及第16條第1項分別定有明文。
三、經查：
  ㈠經核，聯徵中心債權人清冊顯示聲請人曾參與銀行公會債務
    協商後毀諾（本案卷第18頁），而聲請人稱斯時協商金額為
    每月10,000元，履約數月後無工作而毀諾等語（本案卷第24
    頁），而關於協商內容及繳款、毀諾等資料，經本院函詢目
    前最大債權金融機構國泰人壽保險股份有限公司，經回覆未
    申請前置協商（本案卷第61頁）；按消債條例第151條第9項
    準用同條第7項但書所稱「因不可歸責於己之事由，致履行
    有困難」之情形，僅須於法院就更生或清算之聲請為裁判時
    存在即為已足，至債務人於履行困難之事由發生前有無違約
    不履行行為，與該事由是否不可歸責於債務人之判斷尚屬無
    涉（另參考98年第1期民事業務研究會第26號之司法院民事
    廳消費者債務清理條例法律問題研審小組意見）。又依消債
    條例第151條第9項準用同條第8項再準用第75條第2項之規定
    ，債務人可處分所得扣除自己及依法應受其扶養者所必要生
    活費用之餘額，連續3個月低於協商方案應清償之金額者，
    推定有不可歸責於己之事由致履行有困難。聲請人自陳聲請
    前2年內以打零工為業，每月收入為18,000元至23,000元（
    司消債調卷第82頁反面、本案卷第82頁），是縱以聲請人自
    陳每月收入最高23,000元計，扣除110年度依主管機關所公
    告高雄市每人每月生活所必需16,009元（詳如後述）後，餘
    6,991元，已無法負擔每月10,000元之還款金額，堪認聲請
    人之收入無法持續支應前揭生活開支及協商款項，有不可歸
    責於己之事由，致不能繼續履行原協商條件。
  ㈡聲請人復於民國109年9月1日提出債權人清冊，向本院聲請調
    解債務清償方案，經本院109年度司消債調字第510號受理，
    於109年10月13日調解不成立，聲請人於同日以言詞聲請更
    生等情，亦經本院依職權調閱上開調解卷宗核閱無訛。
  ㈢次查，聲請人於107年及108年度申報所得均為0元，然其自陳
    向本院聲請更生前2年內有打零工之收入每月23,000元，名
    下無財產，無投保勞工保險。又聲請人自陳以打零工為業，
    工作內容有辦桌（於流水席負責端菜）、種植及採收農作物
    等，無固定雇主，每月收入為18,000元至23,000元，因收入
    不穩定，入不敷出時曾有妹妹資助，惟近期已無資助，未領
    取社會局補助，成年子女均未給付聲請人扶養費等情，有財
    產及收入狀況說明書（司消債調卷第5至9頁）、財團法人金
    融聯合徵信中心前置協商專用債權人清冊（司消債調卷第18
    至19頁）、財政部高雄國稅局107年及108年度綜合所得稅各
    類所得資料清單及總歸戶財產查詢清單（司消債調卷第20至
    22頁）、勞動部勞工保險局回覆（司消債調卷第23頁）、高
    雄市政府社會局社會福利資訊料查詢表（本案卷第17至18頁
    ）、信用報告（本案卷第29至30頁）、戶籍謄本（本案卷第
    31頁）、存摺（本案卷第32至34頁）、收入切結書（本案卷
    第35頁）、商業保險投保資料查詢結果表（本案卷第37頁）
    、債權人清冊（本案卷第71至72頁）、工作內容記錄（本案
    卷第87頁）在卷可參。故本院審酌上情，認為核算聲請人目
    前償債能力之基礎以其自陳聲請前兩年內每月收入23,000元
    為基準。
  ㈣關於聲請人個人日常必要支出部分，聲請人陳稱與配偶、子
    女租屋同住，每月房租7,000元，未領取租金補助，有房屋
    租賃契約書及高雄市政府都市發展局函在卷可稽（本案卷第
    23頁、本案卷第39至42頁）。按債務人必要生活費用，以最
    近一年衛生福利部或直轄市政府所公告當地區每人每月最低
    生活費一點二倍定之，消債條例第64條之2第1項定有明文。
    本院參酌衛福部社會司所公告110年度高雄市最低生活費標
    準為13,341元。又該最低生活費用之標準，係照當地最近1
    年平均每人消費支出60％，依其基準之家庭收支調查報告調
    查表格式所示有關經常性支出之調查項目，其原即包括利息
    支出、食品、衣著、房租及水費、電費、醫療保健、交通、
    娛樂、教育等基本生活需求。本院認在聲請人並無特殊需求
    ，應以此最低生活費之1.2倍即16,009元認係其個人必要生
    活費用。
  ㈤至扶養費支出部分，聲請人主張扶養母親，每月扶養費3,000
    元。查聲請人母親林許貴蘭為45年生，107年及108年度申報
    所得各為12,830元（臺灣銀行利息所得）、0元，現名下有
    位於高雄市燕巢區之1房1地（即林許貴蘭戶籍址）及旗山區
    之2筆土地（詳如後述），無請領勞保任何給付津貼、亦無
    領取社會局補助，其配偶即聲請人父親林再利於106年9月歿
    ，遺產有位於高雄市旗山區之1房（持分1/2）、8地（持分2
    50/3500至全部）、存款1,957,138元及2部汽車，繼承人有
    聲請人、母親林許貴蘭、胞弟林春連及林佑勳共4人，其等
    協議由母親林許貴蘭繼承其中2筆旗山土地及全部存款、餘
    由林佑勳繼承，聲請人則全未繼承，債權人台新銀行提起撤
    銷遺產分割登記之訴，臺灣橋頭地方法院於109年8月13日判
    決原告之訴駁回，惟台新銀行於109年8月20日撤回起訴等情
    ，有戶籍謄本、稅務電子閘門財產所得調件明細表、勞保局
    電子閘門投保紀錄、勞動部勞工保險局函、高雄市政府社會
    局社會福利資訊料查詢表、臺灣橋頭地方法院109年度旗簡
    字第74號判決、臺灣橋頭地方法院旗山簡易庭函在卷可參（
    司消債調卷第26頁、本案卷第19至20頁、本案卷第22頁、本
    案卷第47至50頁、本案卷第73至76頁、本案卷第85頁）。本
    院考量聲請人已負擔高額債務之際，依民法第1118條、第11
    19條規定，其負扶養義務之程度，亦應考量其目前身負債務
    之窘境，所負擔之扶養義務能力，自非比一般；又按受扶養
    權利者，以不能維持生活而無謀生能力者為限，民法第1117
    條第1項定有明文；同條第2項規定，前項無謀生能力之限制
    ，於直系血親尊親屬不適用之，即直系血親尊親屬受扶養者
    ，仍須以不能維持生活者為限（最高法院87年度台上字第16
    96號判決意旨參照）。本院於109年11月17日函命聲請人提
    出補正資料其中包含母親名下之金融機構存摺，聲請人陳稱
    母親不願提供任何資料等語（本案卷第24頁反面），本院再
    於110年1月15日函命聲請人陳報母親繼承上開存款1,957,13
    8元之使用狀況及目前餘額為何並提出相關證明，聲請人仍
    表示母親不願告知等語（本案卷第84頁），從而，在聲請人
    未提出相關事證情形下，本院認其母親應能以繼承之財產維
    持生活，揆諸前開說明，難認其母親有受聲請人扶養之必要
    ，聲請人主張每月支出母親扶養費3,000元，無法認可。
  ㈥綜上所述，以聲請人現每月收入23,000元為其償債能力基準
    ，扣除個人必要生活費16,009元後，餘6,991元，而聲請人
    目前負債總額為3,458,633元（參司消債調卷第40頁以下，
    包含：台北富邦銀行、國泰世華銀行、匯豐銀行、聯邦銀行
    、遠東銀行、玉山銀行、凱基銀行、中國信託銀行、國泰人
    壽保險公司、臺灣銀行），以聲請人每月所餘按月攤還結果
    ，需約41年（計算式：3,458,633÷6,991÷12≒41.2）始能清
    償完畢，應認其已不能清償債務。此外，聲請人無擔保或無
    優先權之債務總額未逾12,000,000元，且無消債條例第6條
    第3項、第8條或第46條各款所定駁回更生聲請之事由存在，
    則聲請人聲請更生為有理由，應予准許，爰命司法事務官進
    行本件更生程序。
四、依消債條例第11條第1項、第45條第1項，裁定如主文。
中　　華　　民　　國　　110 　年　　3 　　月　　3 　　日
                  民事庭　法　官  　賴寶合
以上正本係照原本作成。
本裁定不得抗告。
中　　華　　民　　國　　110 　年　　3 　　月　　3 　　日
                          書記官    胡美儀